【裁判字號】    98,交聲,1369
【裁判日期】    990223
【裁判案由】    聲明異議
【裁判全文】
臺灣臺南地方法院交通事件裁定    98年度交聲字第1369號
抗告人即
移送機關    交通部公路總局嘉義區監理所麻豆監理站
相對人即
異 議 人    甲○○
上列抗告人因受處分人違反道路交通管理處罰條例案件，不服本
院民國98年11月13日裁定，提起抗告，本院自行更正原裁定如下
：
    主  文
原裁定撤銷。
原處分關於處罰鍰新台幣肆萬伍仟元部分撤銷。
    理  由
一、原處分意旨略以：異議人即受處分人甲○○（下稱相對人）
    於民國98年4月9日19時20分許，駕駛車牌號碼MTB-292號重
    機車，於台南縣西港鄉○○○○○路6.6公里處，因酒後駕車
    為警當場測得其呼氣中酒精濃度高達每公升0.625毫克，超
    過標準值為每公升0.25毫克（MG/L）。嗣經交通部公路總局
    嘉義區監理所麻豆監理站（下稱抗告人）以其違規事實屬實
    ，依道路交通管理處罰條例第35條第1項第1款、第24條第1
    項第2款（原裁決書漏未記載）等規定，裁處相對人罰鍰新
    臺幣（下同）45,000元、吊扣駕駛執照12個月，並施以道安
    講習等處分。
二、異議意旨略以：相對人坦承有酒後駕車之違規行為，惟相對
    人所涉及酒後駕車之公共危險案件，經臺灣臺南地方法院檢
    察署檢察官要求向公益團體支付20,000元後予以緩起訴處分
    ，基於一事不二罰原則，盼能折抵罰鍰金額等語。
三、原裁定意旨略以：相對人酒後騎乘重機車，遭警舉發，抗告
    人乃依道路交通管理處罰條例第35條第1項第1款、第24條第
    1項第2款（原裁決書漏未記載）等規定，裁處相對人罰鍰45
    ,000元，吊扣駕駛執照12個月，並施以道安講習等處分。惟
    相對人因酒後騎車違背安全駕駛致生公共危險案件，經臺灣
    台南地方法院檢察署檢察官於98年6月30日以98年度偵字第
    8817號命相對人向公益團體支付20,000元而予以緩起訴處分
    在案，該捐款與受刑事法律處罰無異，在該捐款範圍內，自
    不應再受行政裁罰。另依道路交通管理處罰條例第35條第8
    項之規定，汽車駕駛人經裁判確定處以罰金低於本條例第92
    條第3項所訂最低罰鍰基準規定者，應依本條例裁決繳納不
    足最低罰鍰之部分，而機器腳踏車駕駛人吐氣所含酒精濃度
    超過每公升0.55毫克以上，應裁處之最低罰鍰為45,000元，
    亦經違反道路交通管理事件統一裁罰基準表規定明確，相對
    人依前揭說明雖得扣除已支付公益團體之20,000元，惟不足
    最低額之25,000元部分仍應繳納，相對人就此部分聲明異議
    ，為無理由，因而裁定「原處分關於罰鍰新臺幣貳萬元部分
    撤銷。上開撤銷部分，甲○○不罰。」。
四、抗告意旨略以：依據法務部95年5月25日法律字第095070039
    3號函示略以：「不起訴處分」包括「緩起訴處分」。緩起
    訴處分為一種便宜不起訴處分，檢察官為緩起訴處分時依刑
    事訴訟法第253條之2第1項規定，對被告所為之指示及課予
    負擔，係一種特殊的處遇措施，並非刑罰。故而刑事案件經
    檢察官為緩起訴處分確定後，宜視同不起訴處分確定，得依
    違反行政法上義務規定裁處，此為行政罰法第26條第1項所
    明文。按行政罰法第26條第1項，一行為同時觸犯刑事法律
    及違反行政法上義務規定者，依刑事法律處罰之。此所謂「
    依刑事法律處罰之」應係指罪刑法定主義及刑事法律正當程
    序運作完成始足當之。綜上，抗告人認為緩起訴處分與上述
    條文所稱之「刑事處罰」仍屬有別。從而，本案依道路交通
    管理處罰條例第35條第1項第1款規定裁處行政罰鍰於法並無
    牴觸，爰依同條例第87條第3項規定提起抗告，請求廢棄原
    裁定，另為適法之裁定云云。
五、本院之判斷：
  (一)原處分對於相對人酒後駕車部分之處罰，係基於單一違規行
    為，依據同一法律規定（道路交通管理處罰條例第35條第1
    項第1款、第24條第1項第2款）所為之處罰，其處罰方式雖
    有三種，然實際則為單一處分，無法割裂，故相對人雖僅就
    原處分裁處罰鍰之部分聲明異議，惟因罰鍰、吊扣駕駛執照
    及施以道路交通安全講習部分與交通違規行為是否存在既無
    從分離，法院自應予以審理。否則，如法院審理結果，認交
    通違規行為不存在，則僅能將原處分關於罰鍰部分予以撤銷
    改判，其餘部分因認未經聲明異議而確定，致生無交通違規
    行為，而遭處吊扣駕駛執照及施以道路交通安全講習之不合
    理現象（臺灣高等法院暨所屬法院98年度法律座談會刑事類
    第23號結論亦同此見解可資參照），因此，本院自應就原處
    分全部加以審查，合先敘明。
  (二)按汽車駕駛人，飲用酒類或其他類似物後其吐氣所含酒精濃
    度超過每公升0.25毫克或血液中酒精濃度超過百分之0.05以
    上，不得駕車，道路交通安全規則第114條第2款定有明文。
    又按汽車駕駛人，駕駛汽車經測試檢定有酒精濃度超過規定
    標準者，處一萬五千元以上六萬元元以下罰鍰，並當場移置
    保管該汽車及吊扣其駕駛執照一年；因而肇事致人受傷者，
    並吊扣其駕駛執照二年；致人重傷或死亡者，吊銷其駕駛執
    照，並不得再考領；汽車駕駛人，有第三十五條第一項規定
    之情形，應接受道路交通安全講習。道路交通管理處罰條例
    第35條第1項第1款、第24條第1項第2款亦定有明文。查，相
    對人於上揭時間，駕駛車牌號碼MTB-292號重機車，於台南
    縣西港鄉○○○○○路6.6公里處，因酒後駕車為警當場測得
    其呼氣中酒精濃度高達每公升0.625毫克，超過標準值為每
    公升0.25毫克，經警予以製單舉發。嗣抗告人以其違規事證
    明確，依照道路交通管理處罰條例第35條第1項第1款及第24
    條第1項第2款（原處分漏未記載）之規定，裁處相對人罰鍰
    45,000元、吊扣駕駛執照12個月，並施以道安講習處分等情
    ，有台南縣警察局98年6月1日南縣警交字第M00000000號舉
    發違反道路交通管理事件通知單、抗告人98年10月23日麻監
    裁罰字第裁75-M00000000號裁決書各1份在卷可稽，且為相
    對人所不爭執，是相對人於前揭時、地之違規行為，堪以認
    定。又相對人因上開酒後駕車行為而犯涉刑法第185條之3之
    公共危險案件，另經臺灣臺南地方法院檢察署檢察官於98年
    6月30日以98年度偵字第8817號為緩起訴處分，諭知緩起訴
    期間1年，並應向公益團體支付處分金20,000元，該緩起訴
    期間自98年7月20日起算，至99年7月19日期滿等情，有臺灣
    高等法院被告前案紀錄表1份附卷可參，堪認屬實。
  (三)次按行政罰法第26條規定：「一行為同時觸犯刑事法律及違
    反行政法上義務規定者，依刑事法律處罰之。但其行為應處
    以其他種類行政罰或得沒入之物而未經法院宣告沒收者，亦
    得裁處之。前項行為如經不起訴處分或為無罪、免訴、不受
    理、不付審理之裁判確定者，得依違反行政法上義務規定裁
    處之。」又「其他種類行政罰」，係指違反行政法上之義務
    而應受裁罰性之不利處分，依行政罰法第二條規定，包括吊
    扣證照之處分。而探究上開規定之立法目的，一行為同時觸
    犯刑事法律及違反行政法上義務規定時，由於刑罰與行政罰
    同屬對於不法行為之制裁，而刑罰之懲罰作用較強，故依刑
    事法律處罰即足資警惕時，並無一事二罰再處行政罰之必要
    。且刑事法律處罰，由司法機關依法定程序為之，較符合正
    當法律秩序，應予優先適用；惟罰鍰以外之沒入或其他種類
    行政罰，因兼具維護公共秩序之作用，為達行政目的，行政
    機關得併予裁處。是汽車駕駛人經測試檢定酒精濃度超過規
    定標準之行為，如同時涉犯刑法第185條之3之公共危險罪嫌
    ，依上開行政罰法第26條第1項規定，道路交通主管處罰機
    關除得依該條項但書規定處以其他種類行政罰（例如吊扣駕
    駛執照）外，應由管轄之地方法院檢察署依刑事案件程序處
    理，嗣後如無行政罰法第26條第2項所規定之經不起訴處分
    或為無罪、免訴、不受理、不付審理之裁判確定等事由，即
    不得依道路交通管理處罰條例第35條第1項第1款規定裁處行
    為人罰鍰之行政罰。
  (四)另檢察官為緩起訴處分者，得課被告予一定之負擔或指示，
    其中緩起訴之被告若依檢察官緩起訴處分命令，向公益團體
    繳納捐款，即係履行緩起訴處分之負擔，該等金錢給付，並
    得為民事強制執行名義，相對人因上開緩起訴處分而剝奪其
    財產權，主觀上前揭金錢給付義務亦具有強制性、懲罰性，
    雖不若易科罰金係以支付金錢作為自由刑之替代，惟經由緩
    起訴處分條件之履行使其免於遭檢察官發動起訴程序，仍具
    有替代刑罰之效果，實質上應屬於行政罰法第26條第1項所
    稱之「刑事法律處罰」，而有行政罰法第26條第1項「一事
    不二罰」規定之適用。相對人於緩起訴期間內，若有刑事訴
    訟法第253條之3第1項規定之情形，檢察官尚得依職權撤銷
    原處分，繼續偵查或起訴，是於緩起訴之猶豫期間內，異議
    人之刑事訴追程序仍未終局確定，必須受檢察官持續觀察，
    其緩起訴處分一旦經檢察官撤銷，並依法追訴，法院仍得依
    審理結果，為相對人有罪科刑之裁判，另相對人先前所繳納
    之緩起訴處分金，依刑事訴訟法第253條之3第2項規定，乃
    不得請求返還或賠償，是於緩起訴期間未確定期滿前，其「
    刑事法律處罰」尚未告確定，自無從依道路交通管理處罰條
    例第35條第8項規定就其與「本條例第九十二條第三項所訂
    最低罰鍰基準規定」相較，是依行政罰法第26條之立法意旨
    ，在緩起訴處分尚未實質確定前（即緩起訴猶豫期間經過而
    未經撤銷），行政機關尚無得為行政裁罰之餘地。
  (五)再者，行政罰法第26條第2項雖以應受行政罰之行為如經不
    起訴處分或為無罪、免訴、不受理、不付審理之裁判確定者
    ，始得另為裁決處罰，未明文包括緩起訴處分在內，但考其
    緩起訴處分之性質，實屬於附條件之便宜不起訴處分，而於
    緩起訴之條件成就後，始發生如同確定不起訴處分之禁止再
    訴效力，故於緩起訴之猶豫期間屆滿，復未經撤銷緩起訴時
    ，緩起訴即發生如同確定之不起訴處分之效力，此時，行為
    人即已終局的不受刑事法律之訴追，該緩起訴處分即具實質
    之禁止再訴之確定力，原處分機關於此時再為裁決，行為人
    無同時遭到行政處罰及刑事訴追之危險，因此，解釋上行政
    罰法第26條第2項之規定應包括條件成就之緩起訴處分之情
    形在內，因此酒後駕車同時觸犯公共危險犯行，行為人雖經
    緩起訴處分，然於緩起訴處分期間屆滿前，行為人隨時有受
    撤銷緩起訴再受刑事追訴之風險，行政機關自不得就同一事
    由裁處行為人罰鍰處分，以免行為人受有一事二罰之危險（
    臺灣高等法院96年法律座談會刑事類提案第36號審查意見、
    臺灣高等法院98年度交抗字1076號裁定、臺灣高等法院臺南
    分院98年度交抗字第116號裁定參照），從而不論將緩起訴
    處分定義為何種性質，於緩起訴期間未屆滿前，行為人都有
    隨時受撤銷緩起訴再受刑事追訴之風險，行政機關不得就同
    一事由裁處行為人罰鍰處分，交通法庭亦同（臺灣高等法院
    暨所屬法院98年度法律座談會刑事類第24號結論參照）。
  (六)準此，相對人既因同一交通違規事實，經臺灣臺南地方法院
    檢察署檢察官為上開緩起訴處分，緩起訴期間定為1年，該
    緩起訴期間自98年7月20日起算，至99年7月19日期滿，並經
    檢察官命向指定之公益團體支付20,000元，該緩起訴處分經
    職權送再議後確定，有臺灣高等法院被告全國前案紀錄表1
    份附卷可憑；又異議人亦於98年8月31日履行上開緩起訴處
    分中之捐款等情，亦有郵政跨行匯款申請書1份附卷可參；
    則抗告人不得於緩起訴之猶豫期間內（即99年7月19日前）
    ，對同一行為再課以行政罰鍰。從而，抗告人依道路交通管
    理處罰條例第35條第1項第1款規定，於上開緩起訴猶豫期間
    內（98年10月23日）裁處異議人罰鍰45,000元部分，自有未
    洽。相對人就此部分之異議，為有理由。抗告意旨猶執前詞
    指摘，為無理由。
  (七)綜上所述可知，本院98年11月23日裁定撤銷原處分關於罰鍰
    20,000元部分之處分，並諭知上開撤銷部分，相對人不罰，
    固非無見，惟查：
  1.上開裁定固撤銷原處分罰鍰20,000元部分，惟未待緩起訴期
    間屆滿後查明本件緩起訴處分是否已遭撤銷並依法追訴，逕
    適用行政罰法第26條第1項規定，撤銷原處分關於罰鍰20,00
    0元部分之裁罰，尚非有當。抗告意旨固無理由，惟原裁定
    既有上開不當，自應撤銷，並由本院自為裁定如主文第2項
    所示。
  2.異議人雖僅就原處分裁處罰鍰之部分聲明異議，然依法應及
    於其餘吊扣駕照、施以道安講習部分之處分，本院自應就原
    處分全部加以審查，已如上開(一)所述。原裁定以相對人未異
    議為由，認不得對吊扣駕照、施以道安講習部分一併審查，
    於法不合，然因原處分就此部分所為之裁處，依行政罰法第
    26 條第1項但書規定，於法有據，並無違誤，自無撤銷該部
    分處分之問題，且原裁定就此部分既未為任何裁定，亦無裁
    定違法，而需予以撤銷之問題，因此，本院僅需將原處分關
    於罰鍰部分予以撤銷，就吊扣駕照、施以道安講習等部分之
    處分，同意原處分之裁處，附此敘明。
六、據上論斷，應依道路交通管理處罰條例第89條、道路交通案
    件處理辦法第20條前段、第26條、刑事訴訟法第408條第2項
    ，裁定如主文。
中    華    民    國    99    年    2     月    23    日
                      交通法庭  法  官  陳淑勤
以上正本證明與原本無異。
如不服本裁定，應於送達後5日內，向本院提出抗告狀。
                                書記官  謝國欽
中    華    民    國    99    年    2     月    23    日

司法院資訊處製作；財團法人民間司法改革基金會備份。
